【裁判字號】    95,上訴,1470
【裁判日期】    950727
【裁判案由】    違反商業會計法等
【裁判全文】
臺灣高等法院刑事判決                95年度上訴字第1470號
上  訴  人
即  被  告  甲○
上列上訴人因違反商業會計法等案件，不服臺灣臺北地方法院95
年度訴字第81號，中華民國95年4月11日第一審判決(起訴案號：
臺灣臺北地方法院檢察署94年度偵字第22945號)，提起上訴，本
院判決如下：
    主  文
上訴駁回。
    事  實
一、甲○於民國（下同）91年間某日因經濟拮据，透過友人李素
    鑾介紹認識劉金波（另由檢察官通緝中）及真實姓名年籍不
    詳綽號「十一哥」之成年男子，明知自己無何財力及專業開
    設公司擔任董事或股東，且明知營業人應依銷售貨物或勞務
    之實際情況，據實開立統一發票，竟為牟取新臺幣（下同)5
    萬元報酬，應允充任劉金波虛設公司之人頭負責人，而與劉
    金波犯意聯絡，共同基於填製不實之會計憑證及幫助他人逃
    漏稅捐之概括犯意，由甲○將其身分證交付不知情之李素鑾
    轉交劉金波，供劉金波虛設之卓泰科技有限公司（下稱卓泰
    公司，原設臺北縣三重市○○路39巷48號，於91年12月4 日
    變更地址至臺北市○○區○○路4段415號4樓之4）董事變更
    登記並向稅捐機關領得空白統一發票。
    甲○自91年11月12日起掛名充任卓泰公司董事，成為商業會
    計法上之商業負責人，亦屬於從事業務之人，以製作會計憑
    證為其附隨業務。甲○乃與劉金波及卓泰公司前董事許承泰
    同至華南商業銀行南松山分行（下稱華南銀行）及國泰世華
    商業銀行北三重分行（下稱國泰世華銀行），辦理卓泰公司
    支票存款帳戶之負責人及印鑑變更事宜，復由劉金波於91年
    11月至92年2 月間，多次在不詳地點以卓泰公司之名義，填
    製如附表所示不實之買受人、品名、數量及金額之會計憑證
    ，亦即不實之統一發票共68 紙，銷售金額計6千1百87萬零6
    百79元，分別持交如附表所示之公司，作為該公司向卓泰公
    司買受商品之進項憑證。
    嗣經各該公司依營業稅法規定申報營業稅時，持如附表所示
    之統一發票計58紙，銷售金額計5765萬5千5百20元，向稅捐
    機關申報扣抵銷項稅額，甲○總計幫助該等公司逃漏如附表
    所示之營業稅額達288萬2779元。
二、案經財政部臺北市國稅局移送臺灣臺北地方法院檢察署檢察
    官偵查起訴。
    理  由
一、經查，上訴人即被告甲○以五萬元之代價，應劉金波之要求
    ，自91年11月12日起至92年1月20 日止，登記為卓泰公司負
    責人，為商業會計法所稱之商業負責人乙節，業經上訴人即
    被告於偵查中坦承在「龍江路」收受代價不諱，（見偵查卷
    第336頁)；旋卓泰公司支票存款帳戶之負責人及印鑑乃變更
    為上訴人即被告名義乙節，業經證人許承泰證述其如何簽署
    同意書、委託書以及劉金波如何辦理變更事宜屬實（見偵查
    卷第118頁），且有卓泰公司變更登記表（見同上卷第81 頁
    至第90頁）、卓泰公司華南銀行及國泰世華銀行帳戶變更負
    責人及印鑑申請書(見同上卷第318、327、328頁）、卓泰公
    司設立及變更登記資料（見同上卷第209頁至第251頁）在卷
    可稽；而上訴人即被告為負責人之卓泰公司於91年11月起至
    92年2 月間，並無實際銷貨，竟虛偽製作如附表所示不實銷
    售額合計6千1百87萬零6百79元之統一發票共68 張，再交付
    予如附表所示之公司，做為該等公司進項憑證，供該等公司
    用以扣抵銷項稅額，並經附表所示各公司分別以上開所取得
    之不實統一發票中之58紙，銷售額達5千7百65萬5千5百20元
    ，作為進項憑證供扣抵銷項稅額之用，計幫助該等公司行號
    逃漏營業稅達2百88萬2千7百79 元等情，有領用統一發票商
    號查詢表（見同上卷第17頁）、營業稅稅籍資料查詢作業表
    （見同上卷第64頁至第74頁）、專案申請調檔統一發票查核
    名冊（見同上卷第99頁至第111頁)、財政部臺北市國稅局審
    三科查緝案件稽查報告書（見同上卷第4頁至第7頁）等在卷
    可證；從而，上訴人即被告上開因經濟拮据，以5 萬元代價
    擔任劉金波虛設公司之負責人，使劉金波得以利用虛設之公
    司製作不實之會計憑證，幫助他人逃漏稅捐等事實，至堪認
    定。
二、上訴人即被告在偵審中，或以不知自己係擔任卓泰公司負責
    人云云，或以不知卓泰公司有虛開統一發票之事云云，或以
    自己學歷不高，本件純係受案外人李秀鑾蠱惑所致云云為辯
    。惟按上訴人即被告既乏經營企業學識、經驗，又無資產投
    資，若非借人頭從事不法勾當，素不相識之劉金波豈有無端
    給予報酬且授與公司負責人名位？上訴人即被告既與劉金波
    同至銀行辦理帳戶變更負責人及印鑑變更事宜，豈有不知公
    司業務往來將以自己名義簽發支票或給予憑證？是故，上訴
    人即被告所為上開脫免罪責之詞，均無可採。
三、按統一發票係營業人依營業稅法規定於銷售貨物或勞務時，
    開立並交付予買受人之交易憑證，足以證明會計事項之經過
    ，應屬商業會計法所稱之會計憑證（最高法院87年臺非字第
    389號判決參照）。又按商業會計法第71條第1款以明知為不
    實之事項，而填製會計憑證之罪，原即含有業務上登載不實
    之本質，應逕論以商業會計法第71條第1款之罪(最高法院85
    年度臺上字第3145號判決參照）。茲核上訴人即被告上開行
    為，係犯商業會計法第71條第1 款之填製不實會計憑證罪，
    以及稅捐稽徵法第43條第1 項之幫助逃漏稅捐罪；上訴人即
    被告應允劉金波出名擔任卓泰公司之負責人，並同意劉金波
    使用其名義請領卓泰公司之統一發票使用，對於劉金波填製
    不實會計憑證以幫助納稅義務人逃漏稅捐之行為當有以合同
    之意思而參與，堪認其與劉金波就上開犯行有犯意聯絡及行
    為分擔，為共同正犯；上訴人即被告多次填製不實會計憑證
    及幫助納稅義務人逃漏稅捐之犯行，時間緊接，犯罪方法均
    相同，觸犯構成要件相同之罪名，顯係各基於概括犯意而為
    ，均為連續犯，應依修正前刑法第56條之規定各論以連續填
    製不實會計憑證及連續幫助納稅義務人逃漏稅捐罪；上訴人
    即被告所犯上開二罪間，有方法目的之牽連關係，應依修正
    前刑法第55 條之規定從重論以商業會計法第71條第1款之連
    續填製不實會計憑證罪。
四、原審為如前述事實之認定及法律之論斷，適用商業會計法第
    71條第1款，稅捐稽徵法第43條第1項，刑法第11條前段、第
    28條、修正前刑法第56條、修正前刑法第55條、修正前刑法
    第41條第1項前段，罰金罰鍰提高標準條例第2條，并斟酌上
    訴人即被告擔任虛設卓泰公司之負責人，助長他人以不正之
    方法逃漏稅捐之經濟犯罪，使國家損失稅收計有288 萬2千7
    百79元之鉅，本應從重處刑，惟念及上訴人即被告經濟困頓
    ，為求蠅頭小利，始出此下策，且其學識不高，參與程度非
    深等一切情狀，量處有期徒刑4 月，諭知易科罰金之折算標
    準，以示懲儆。
    核其認事用法，均無違誤，上訴人即被告上訴意旨仍執陳詞
    ，否認犯罪云云，為無理由，其上訴，應予駁回。
五、上訴人即被告行為後，刑法第56條連續犯之規定，業於94年
    1月7日修正公布刪除，並於95年7月1日施行，則上訴人即被
    告之犯行，因行為後新法業已刪除連續犯之規定，此刪除雖
    非犯罪構成要件之變更，但顯已影響行為人刑罰之法律效果
    ，自屬法律有變更，依新法第2條第1項規定，比較新、舊法
    結果，仍應適用較有利於被告之行為時法律即舊法論以連續
    犯(最高法院95年第8次刑事庭會議決議參照）。又行為後法
    律有變更者，依修正前刑法第2條第1項之規定，以適用裁判
    時法為原則，如行為時法有利於行為人，則例外適用行為時
    法；依修正後刑法第2條第1項規定，以適用行為時法為原則
    ，惟如裁判時法有利於行為人，則例外的適用裁判時法。以
    往實務見解，認原判決未及比較適用新舊法時，上訴後，雖
    比較結果以舊法有利於行為人，而原判決別無其他撤銷事由
    ，仍應由本院以此為由撤銷改判。惟修正後之規定係以適用
    行為時法為原則，因此原判決雖未及比較適用，然上訴本院
    後，經比較新舊法，行為後之法律並非較有利於行為人，仍
    應適用行為時法，則原判決適用行為時法即無不當，自不構
    成撤銷之事由。同理，牽連犯之情形亦然。
    又上訴人即被告於犯罪時之刑法第41條第1項前段規定：「
    犯最重本刑為5年以下有期徒刑以下之刑之罪，而受6個月以
    下有期徒刑或拘役之宣告，因身體、教育、職業、家庭之關
    係或其他正當事由，執行顯有困難者，得以1元以上3元以下
    折算一日，易科罰金。」則其行為時之易科罰金折算標準，
    修正前罰金罰鍰提高標準條例第2條前段（現已刪除)規定，
    就其原定數額提高為100倍折算1日，則本件受刑人行為時之
    易科罰金折算標準，應以銀元300元折算1日，經折算為新臺
    幣後，應以新臺幣900元折算為1日。惟95年7月1日修正公布
    施行之刑法第41條第1 項前段則規定：「犯最重本刑為五年
    以下有期徒刑以下之刑之罪，而受六個月以下有期徒刑或拘
    役之宣告者，得以新臺幣一千元、二千元或三千元折算一日
    ，易科罰金。」，比較修正前後之易科罰金折算標準，以95
    年7月1日修正公布施行前之規定，較有利於受刑人，則應依
    刑法第2條第1項前段，適用修正前刑法第41條第1 項前段規
    定，定其折算標準。是故，原審適用之法律亦無錯誤，均併
    此敘明。
六、上訴人即被告經合法傳喚無正當理由未於本院審判期日到庭
    ，爰不待其陳述逕行判決。
據上論斷，應依刑事訴訟法第368條、第371條，判決如主文。
本案經檢察官鄭富銘到庭執行職務。
中    華    民    國    95    年    7     月    27  日
                  刑事第一庭    審判長法  官  蔡長溪
                                      法  官  陳春秋
                                      法  官  陳祐治
以上正本證明與原本無異。
如不服本判決，應於收受送達後十日內向本院提出上訴書狀，其
未敘述上訴之理由者並得於提起上訴後十日內向本院補提理由書
（均須按他造當事人之人數附繕本）。
                                      書記官  蔡慧娟
中    華    民    國    95    年    7     月    27    日
附錄：本案論罪科刑法條全文
商業會計法第71條
商業負責人、主辦及經辦會計人員或依法受託代他人處理會計事
務之人員有左列情事之一者，處5年以下有期徒刑、拘役或科或
併科新台幣15萬元以下罰金：
一  以明知為不實之事項，而填製會計憑證或記入帳冊者。
二  故意使應保存之會計憑證、帳簿報表滅失毀損者。
三  意圖不法之利益而偽造、變造會計憑證、帳簿報表內容或撕
毀其頁數者。
四  故意遺漏會計事項不為記錄，致使財務報表發生不實之結果
者。
五  其他利用不正當方法，致使會計事項或財務報表發生不實之
結果者。
稅捐稽徵法第43條
 (教唆或幫助逃漏稅捐等之處罰)
教唆或幫助犯第 41 條或第 42 條之罪者，處 3 年以下有期徒刑
、拘役或科新台幣 6 萬元以下罰金。
稅務人員、執行業務之律師、會計師或其他合法代理人犯前項之
罪者，加重其刑至二分之一。
稅務稽徵人員違反第 33 條規定者，除觸犯刑法者移送法辦外，
處 1 萬元以上 5 萬元以下罰鍰。
附表：
 ┌──┬──────────┬────────┬──┬──┬──────┬──────┐
 │編號│取得不實發票之營業人│虛開發票        │取得│申報│申報發票金額│逃漏營業稅額│
 │    │                    │之月份          │張數│張數│（新臺幣）  │ （新臺幣） │
 ├──┼──────────┼────────┼──┼──┼──────┼──────┤
 │ 1  │金豐泰實業有限公司  │91年12月份      │  1 │  0 │            │       0元  │
 ├──┼──────────┼────────┼──┼──┼──────┼──────┤
 │ 2  │廣網數位科技股份有限│91年12月份      │ 11 │ 11 │10,000,000元│  50,000元  │
 │    │公司                │                │    │    │            │            │
 ├──┼──────────┼────────┼──┼──┼──────┼──────┤
 │ 3  │史恩國際有限公司    │92年1-2月份     │ 21 │ 16 │18,171,650元│  908,584元 │
 ├──┼──────────┼────────┼──┼──┼──────┼──────┤
 │ 4  │崎祥科技有限公司    │92年12月份      │ 13 │  9 │ 6,840,350元│  342,018元 │
 ├──┼──────────┼────────┼──┼──┼──────┼──────┤
 │ 5  │臺奕實業有限公司    │92年2月份       │  3 │  3 │ 1,892,720元│   94,637元 │
 ├──┼──────────┼────────┼──┼──┼──────┼──────┤
 │ 6  │采粧國際貿易有限公司│92年2月份       │  6 │  6 │ 8,821,800元│  441,090元 │
 ├──┼──────────┼────────┼──┼──┼──────┼──────┤
 │ 7  │霓奧國際有限公司    │92年12月份      │ 13 │ 13 │11,929,000元│  596,450元 │
 ├──┴──────────┴────────┼──┼──┼──────┼──────┤
 │                  合    計                  │ 68 │ 58 │57,655,520元│2,882,779元 │
 └──────────────────────┴──┴──┴──────┴──────┘


司法院資訊處製作；財團法人民間司法改革基金會備份。
